【裁判字號】    98,交抗,707
【裁判日期】    981216
【裁判案由】    聲明異議
【裁判全文】
臺灣高等法院高雄分院刑事裁定         98年度交抗字第707號
抗  告  人
即原處分機關  交通部公路總局高雄區監理所
代  表  人    劉育麟
受 處 分人    甲○○
上列抗告人因受處分人違反道路交通管理處罰條例聲明異議案件
，不服臺灣高雄地方法院中華民國98年8月31日裁定（98年度交
聲字第2221號），提起抗告，本院裁定如下：
    主  文
抗告駁回。
    理  由
一、抗告意旨略以：
  (一)查道路交通管理處罰條例第35條第1 項第l 款：「酒精濃
    度超過規定標準」行為者，同條第1 項「處新台幣一萬五千
    元以上六萬元以下罰鍰，並當場移置保管該汽車及吊扣其駕
    駛執照一年」，法有明文規定，次查道路交通管理處罰條例
    第68 條 新修正條文，並無免除之規定，按汽車駕駛執照為
    駕駛汽車之許可憑證，雖因我國車輛分類區○於道路交通安
    全規則第53條規定有各類車種之駕駛執照，惟依同規則第61
    條規定，民眾已具備較低級車類駕駛資格後，當取得高一級
    車類駕駛資格時，基於l 人1 照（汽車駕駛執照或機車駕駛
    執照）之原則，係應換發較高一級車類之駕駛執照時，因其
    具備較低級車類之駕駛資格，故憑換發取得較高一級車類之
    駕駛執照，准其駕駛較低級車類之車輛；次按95年3 月1 日
    修正施行前之道路交通管理處罰條例第68條規定，汽車駕駛
    人違反道路交通管理規則受吊扣或吊銷駕駛執照處分時，依
    法吊扣或吊銷其道路交通安全規則第53條所准予駕駛較低級
    車類駕資格外，亦包括同規則第61條所准予駕駛較低級車類
    之駕駛資格。惟95年3 月l 日施行道路交通管理處罰條例第
    68條修正條文規定後，依修定條文規定，如汽車駕駛人領有
    汽車及機車駕駛執照者，其若係駕駛汽車違規應受吊扣駕照
    處分，當以吊扣其所領有憑以許可駕駛汽車行駛道路之汽車
    駕駛執照；若駕駛機車違規應受吊扣駕照處分，則吊扣其領
    有之機車駕駛執照，復如駕駛人係僅領有汽車駕駛執照，而
    依照道路交通安全規則第61條所准予駕駛較低級車類之駕駛
    資格時，當依違規行為時所憑之駕駛執照為裁處，應無疑義
    ，故本案異議人以領有職業大貨車駕駛執照騎乘輕型機車違
    規屬實，自應以違規行為時所憑之職業大貨車駕駛執照執行
    吊扣之，當為明確，應無不合。並檢附交通部95年5 月3 日
    交路字第0950030639號函、交通部94年9 月15日交路字第
    0940051433號函說明二：「查有關已領汽、機車駕駛執照之
    駕駛人，其駕車有違反道路交通管理處罰條例第35條之行為
    者，當依該條例規定，處以罰鍰及吊扣（吊銷）駕駛執照之
    處分、、、」及交通部89年8 月30日交路八十九字第008861
    號函、台灣高等法院97年1 月31日97年度交抗字第118 號交
    通事件裁定書等可資參照。
  (二)查酒駕吊扣駕駛執照處分之目的並非僅為處罰違反道路交通
    之行為人而已，尚有以暫時禁止行為人於道路上駕駛，以免
    造成用路人重大傷亡，倘職業大貨車駕駛執照所有人因酒駕
    機車違反道路交通管理處罰條例第35條規定，由於其無機車
    駕照而得以免於吊扣處分，顯有違公平原則，亦無法達到酒
    駕違規之立法目的。況以其輕率酒後違規駕車，顯然漠視自
    身對保持交通安全之責任，不顧其他用路人之生命、身體、
    健康之危害及他人家庭完整、生計維持，自不得於酒後違規
    遭吊扣駕駛執照後，反指自己工作權剝奪、家庭生計無法維
    持，豈為事理之平。
  (三)故抗告人依規定填製之高監營裁字裁80一N00000000 號裁決
    書裁處罰鍰新台幣15000 元（98年7 月21日已到案繳納罰鍰
    ）并吊扣異議人甲○○君職業大貨車駕駛執照（查被處分人
    目前僅持有職業大貨車駕駛執照）12個月之處分，應無不合
    ，為加強道路交通管理，維護交通秩序，確保交通安全，謹
    請鈞院撒銷原裁定，維持抗告人之原裁決。以免影響民眾行
    的安全與社會福祉等語。
二、按汽車駕駛人，駕駛汽車經測試檢定有酒精濃度超過規定標
    準之情形者，處15,000元以上60,000元以下罰鍰，並當場移
    置保管其車輛及吊扣其駕駛執照1 年，道路交通管理處罰條
    例第35條第1 項第1 款定有明文。而所謂酒精濃度超過規定
    之標準者，依道路交通安全規則第114 條第2 款之規定，係
    指汽車駕駛人飲用酒類或其他類似物後其吐氣所含酒精濃度
    超過每公升0.25毫克或血液中酒精濃度超過0.05% 以上者。
    次按，汽車駕駛人，因違反本條例及道路交通安全規則之規
    定，受吊銷駕駛執照處分時，吊銷其持有各級車類之駕駛執
    照，道路交通管理處罰條例第68條定有明文。此規定係於94
    年12月14日修正公布，並於95年3 月1 日施行，而修正前之
    道路交通管理處罰條例第68條則係規定：「汽車駕駛人，因
    違反本條例及道路交通安全規則之規定，受吊扣或吊銷駕駛
    執照處分時，吊扣或吊銷其持有各級車類之駕駛執照」，觀
    其修法意旨，係以「原條文將違規駕駛人所持有之各級車類
    駕駛執照一併吊扣或吊銷，失之過酷，影響人民工作及生活
    甚鉅」為由，而刪除吊扣駕駛人駕駛執照時，應吊扣駕駛人
    持有各級車類駕駛執照之規定。是依現行道路交通管理處罰
    條例，已無得吊扣駕駛人所持有他級駕駛執照之依據存在。
    從而，於為吊扣駕駛人駕駛執照之處分時，自僅得吊扣駕駛
    人違規時所駕駛該級車類之駕駛執照，以限制其繼續駕駛該
    級車類行駛道路之權利，若駕駛人並無該級車類之駕駛執照
    ，即無從執行吊扣駕駛執照之處分，而僅係應否依道路交通
    管理處罰條例第22條第1 項規定處罰駕駛人之問題。次按行
    政行為對人民課以一定之義務或負擔，或造成人民其他之不
    利益時，其所採取之手段，與行政機關所追求之目的間，必
    須有合理之聯結關係存在，亦即不得違反「不當聯結禁止原
    則」，若欠缺此聯結關係，此項行政行為即非適法（最高行
    政法院90年度判字第1704號判決意旨參照）。
三、經查：
  (一)本件受處分人即異議人甲○○騎乘車牌號碼YYM-901號普通
    輕型機車，於民國（下同）98年7月21日晚上9時2分許，行
    經鳳山市○○路與經武路口，因酒後騎機車，經警測得其呼
    氣中所含酒精濃度達每公升0.36毫克，超過規定標準而製單
    舉發，並經原處分機關以異議人騎機車時酒精濃度超過規定
    標準，於98年7 月21日依道路交通管理處罰條例第35條第1
    項第1 款規定，以高監營裁字第裁80-NO0000000號裁決書裁
    處受處分人罰鍰15,000元，並吊扣職業大貨車駕駛執照12個
    月及施以道路安全講習（罰鍰及道安講習部分，異議人並無
    不服）等情，業據異議人坦承不諱，並有異議人親自簽收之
    高雄縣政府警察局高警交字第NO0000000 號舉發違反道路交
    通管理事件通知單影本、裁決書及送達證書影本各1 紙在卷
    可稽，此部分事實，堪以認定。
  (二)次查，關於各類駕照資格及得適用駕駛之車種等規定，係採
    取一人一照（機車駕駛執照或汽車駕駛執照）管理制度，道
    路交通安全規則第60、61、62條定有明文；且實務作業上考
    照之資格及核發於考領晉級駕駛執照後，原領有之較低一級
    之駕照皆收回作廢，駕駛人並無保留。本件異議人於上開時
    、地騎乘普通輕型機車酒駕違規時，所領用者係職業大貨車
    之駕駛執照，並無普通輕型機車駕駛執照，已據其陳述明確
    。揆諸上開說明，異議人既係騎乘普通輕型機車違反道路交
    通管理處罰條例第35條第1項第1款之規定，依法即僅能吊扣
    其普通輕型機車駕駛執照，並無得吊扣異議人持有他級駕駛
    執照之依據。從而，自不得因異議人無普通輕型機車駕駛執
    照，即吊扣其職業大貨車駕駛執照。原處分機關以異議人有
    上開違規行為，逕行裁處吊扣異議人之職業大貨車之駕駛執
    照，已難謂係適法之處分。
  (三)另查，本件異議人因飲酒後騎乘普通輕型機車酒駕違規，則
    應依本條例第35條第1 項第1 款之規定吊扣其所依憑騎乘普
    通輕型機車資格之駕駛執照，若將其以外之職業大貨車駕駛
    資格一併予以限制，則係不當聯結異議人騎乘普通輕型機車
    之違規行為與其大貨車駕駛資格，此種不當聯結即構成違法
    ，而有撤銷之原因。至於因異議人無較低級車類之機車駕駛
    執照可供吊扣，固導致越級駕駛人違規酒駕時，受有無須吊
    扣駕駛執照之利益。然此關於駕駛執照管理所衍生之執行困
    難或法規漏洞，宜由修法解決，尚不得擴張解釋於駕駛人無
    較低級駕駛執照可供吊扣時，即率爾代以吊扣其所領有之較
    高級駕駛執照。況行政行為，採取之方法所造成之損害不得
    與欲達成目的之利益顯失均衡，行政程序法第7 條第3 款定
    有明文及行政罰法第18條意旨可參，原處分機關於本件異議
    人無普通輕型機車之駕駛執照可供吊扣時，吊扣其職業大貨
    車駕駛執照以代之，雖可達成限制駕駛人繼續駕駛該級車類
    行駛之目的，惟亦同時造成限制駕駛人繼續駕駛大貨車之結
    果，所造成之損害已與欲達成目的之利益顯失均衡。且依上
    開所述本件行為時之道路交通管理處罰條例第68條，既已將
    「吊扣」各級車類之規定予以刪除，原處分機關自不能逕行
    處分吊扣受處分人其他車種之駕駛執照。準此，原處分機關
    因異議人騎乘普通輕型機車而有酒駕違規行為，且因異議人
    無普通輕型機車駕駛執照，而逕行吊扣其職業大貨車駕駛執
    照代之，顯已逾越道路交通管理處罰條例第68條之規範意涵
    及範圍，自難謂係適法之處分。
四、綜上所述，原裁定以原處分機關僅能吊扣異議人違規當時所
    騎乘之車輛種類即普通輕型機車之駕駛執照，不得代以吊扣
    其職業大貨車之駕駛執照，認原處分機關逕對異議人裁處吊
    扣職業大貨車駕駛執照12個月之處分，於法未合，因而將此
    部分之處分撤銷，又因異議人並無普通輕型機車駕駛執照可
    供執行吊扣，並就此部分另為不罰之諭知，經核並無不合。
    抗告意旨指摘原裁定不當，為無理由，應予駁回。至於原處
    分機關對異議人所為罰鍰15,000元及施以道安講習部分，因
    異議人就此部分，並未聲明異議，爰不另論述，附此敘明。
五、據上論結，應依道路交通案件處理辦法第26條，刑事訴訟法
    第412 條，裁定如主文。
中    華    民    國    98    年    12   月    16    日
                  刑事第五庭    審判長法  官  曾永宗
                                      法  官  任森銓
                                      法  官  鍾宗霖
以上正本證明與原本無異。
不得再抗告。
中    華    民    國    98    年    12    月    16    日
                                      書記官  黎  珍


司法院資訊處製作；財團法人民間司法改革基金會備份。
